【裁判字號】    92,台上,459
【裁判日期】    920124
【裁判案由】    違反貪污治罪條例
【裁判全文】
最高法院刑事判決                                九十二年度台上字第四五九號
    上  訴  人  台灣高等法院花蓮分院檢察署檢察官
    被      告  丁○○
    選任辯護人  郭重鑾律師
    被      告  丙○○
                甲○○
    右  一  人
    選任辯護人  陳生全律師
    被      告  乙○○
右上訴人因被告等違反貪污治罪條例案件，不服台灣高等法院花蓮分院中華民國九十
年十月九日第二審更審判決（九十年度重上更(四)字第八０號，起訴案號：台灣台東地
方法院檢察署八十二年度偵字第二六七三號），提起上訴，本院判決如左：
    主  文
原判決撤銷，發回台灣高等法院花蓮分院。
    理  由
本件原判決以公訴意旨略稱：被告丁○○為台東縣長濱鄉公所建設課長、丙○○為技
士、甲○○為約僱技士，均為依法令從事公務人員，民國八十二年二月間，台東縣長
濱鄉辦理南竹湖農路新闢工程，由丙○○辦理發包，被告乙○○為謀取不法利益，事
先暗中取得預算資料，並借用弘興土木包工業名義，連絡裕建土木包工業圍標，抄襲
預算資料，由弘興略降價目詳細表之金額，於同年月八日，以新台幣（下同）一百三
十九萬六千元，低於底價三千元之價格得標，並勾結丙○○及負責監工、驗收之甲○
○、丁○○舞弊，未訂合約即先行開工，同年月二十二日即由丙○○製作不實估驗詳
細表核給工程款六十二萬八千二百元，乙○○復未依合約施工，並偷工減料，其中級
配應舖二十五公分，壓實為二十公分，竟於六五０公尺處僅舖十五公分，六百公尺處
僅十三公分，五百五十公尺處僅十二‧五公分，五百公尺處僅十二公分，四百五十公
尺處僅七公分，四百公尺處僅十公分，且竟以二十至三十公分之巨大卵石代替級配，
另三百九十公尺至四百二十二公尺處駁崁位置不符，一百二十一公尺至一三九公尺處
Ａ段駁崁應為五‧五八公尺，僅砌四‧六公尺，甲○○、丁○○明知此情，竟不予糾
正而於同年三月十日驗收通過，並出具不實之結算驗收證明，使乙○○如數領得工程
款，計領得不法利益六十六萬四千一百四十二元；因認被告四人，均犯貪污治罪條例
第四條第一項第三款之經辦工程舞弊罪，彼等四人有犯意聯絡及行為分擔，均為共同
正犯，被告丁○○、丙○○、甲○○另犯刑法第二百十六條、第二百十三條之行使登
載不實公文書罪，並與貪污舞弊罪間，互有方法結果之牽連關係云云；經審理結果，
引用第一審判決書記載之理由，認被告等之犯罪均不能證明，因而維持第一審諭知被
告等均無罪之判決，駁回檢察官在第二審之上訴。
惟查：(一)原判決引用第一審判決書理由謂：「被告乙○○非為有合法執照之土木包工
業，其係向弘興土木包工業之負責人陳定國借用牌照而投標承作本工程，業據被告乙
○○及證人陳定國於台東調查站偵訊時分別供述綦詳，而借牌承作工程，於我國社會
上處處可見，被告乙○○於有徵得陳定國同意之情形下由陳定國以弘興土木包工業名
義投標本件工程，得標後由被告乙○○實際施工，尚難以此即認被告乙○○與承辦本
件工程招標、發包之人員即被告丙○○有何舞弊、不法情事」（第一審判決正本第二
頁）；然所稱「借牌承作工程，於我國社會上處處可見」，原判決未說明所憑之證據
，又乙○○借用弘興土木包工業牌照投標本件系爭工程，得標後由乙○○實際施工，
何以得據以認定乙○○與承辦本件工程招標、發包之丙○○無任何舞弊、不法情事？
原判決未說明所憑證據及論斷之理由，有理由不備之違法。(二)本件系爭工程自三百公
尺至六百五十公尺處，依約應舖天然級配料厚度為二十五公分，壓實為二十公分，法
務部調查局台東縣調查站（下稱台東縣調查站）於八十二年十月六日會同台東縣政府
建設課課長林盛茂至現場勘驗，發現該工程六百五十公尺處僅舖十五公分，六百公尺
處僅舖十三公分，五百五十公尺處僅舖十二‧五公分，五百公尺處僅舖十二公分，四
百五十公尺處僅舖七公分，四百公尺處僅舖十公分，而第一審法院於八十四年七月十
日會同林盛茂複勘現場，因原工程三百公尺至六百公尺處之原路面，已於八十四年五
月間翻修，僅就未翻修部分之六百公尺至六百五十公尺處之原級配路面實測，發現六
百五十公尺處之級配厚度第一點為二二‧五公分、第二點為二十公分，六百公尺處第
一點為二十一公分、第二點為二十公分，六百二十八公尺處第一點為二十公分、第二
點為二十公分，均合乎合約中所約定之壓實二十公分之厚度（第一審卷第四十一頁反
面）；上述二單位就六百公尺至六百五十公尺處之前後勘驗結果竟然不同，而台東縣
調查站勘驗時，距完工日期（八十二年三月三日）僅七個月，而第一審法院勘驗時，
距完工日期約二年六月，自然侵蝕應較嚴重，惟第一審法院勘驗之厚度何以竟較台東
縣調查站勘驗時為厚？兩者基準點之起算是否不同？第一審及原判決均未予究明，即
依第一審上開勘驗結果逕認：「乙○○所辯級配厚度係依合約施工，未有偷工減料情
事，丁○○、丙○○、甲○○所辯驗收時有實地測量級配厚度，均達二十公分以上，
未與乙○○勾結等語，尚可採信」云云，尚嫌率斷。且第一審僅就系爭工程中之一小
段即六百公尺至六百五十公尺處複驗，縱該段路面於第一審勘驗時之級配厚度已較台
東縣調查站勘驗時「增厚」，然台東縣調查站勘驗系爭路面四百公尺、四百五十公尺
、五百公尺、五百五十公尺處之級配厚度分別為十公分、七公分、十二公分、十二‧
五公分，均未達合約書之約定厚度，其勘驗結果何以與事實不符而不足採？原判決未
說明證據取捨之理由，不無違誤；第一審判決於理由欄又謂：「陪同調查站人員勘測
之土木工程人員即證人林盛茂於本院（指第一審法院）供稱是調查站的人挖掘及測量
的，一處只取一點測量，伊僅在旁邊看而已（見第一審卷八十四年六月二十二日、七
月十日訊問筆錄），是調查站之調查員非土木工程專業人士，是否確實自基準點測量
，尚未可知，而各公尺處又僅取一點測量，測量時之八十二年十月六日距完工時之八
十二年三月間已有半年餘，路面部分難免有遭破壞，此偵查中之測量結果尚難謂為客
觀，而以之為論罪依據，再本院八十四年七月十日再至現場時，現場長滿雜草，路面
凹凸不平，均為舊路面（見本卷第六十八頁所附照片），距完工時之八十二年三月間
已達二年餘，於路面已經使用多時可能有遭破壞之情況下，由證人林盛茂於三處各取
三點實測結果，級配厚度壓實均達二十公分以上，應認當初舖設時，級配厚度均有超
過二十公分以上，縱如調查站人員所測其中有數處係級配路面之較凹處未達二十公分
，然如前述此結果並不客觀，難遽採認為被告等互相有勾結舞弊情事之證據」；然台
東縣調查站前往現場勘驗之調查員何以非土木專業人員？原判決未說明所憑之證據，
有理由不備之違法，至台東縣調查站勘驗時是否確實自基點測量，其採樣定點測量是
否違背一般土木技術原則？若非自基點測量及其採樣定點測量違背一般土木技術，林
盛茂既會同勘驗而全程在場，為何僅「在旁觀看」而未表示其專業意見予以糾正？原
判決未深入究明即謂台東縣調查站之勘驗結果不客觀，自屬違誤。(三)原判決引用第一
審判決書記載之理由說明：「本工程三百九十公尺至四百二十二公尺處之上邊坡段原
設計有駁崁一段，然本件之原設計圖將該駁崁之位置誤畫為在地底下，致被告乙○○
無法依原設計圖施工，業據證人林盛茂證述明確，且原設計人陳聰進亦到庭陳稱其所
繪原設計圖此部分確實畫錯，畫到地底下等語，是被告乙○○於施工中發現此情形，
即向監工甲○○報告，甲○○再向丙○○報告，丙○○再向課長丁○○報告，丁○○
即向鄉長江世崇報告，經鄉長江世崇同意後，未將原設計圖更改而逕在同路段施工，
既原設計圖本即畫錯，無法施工，於不變更原設計路段及原駁崁大小之情形下，於徵
得鄉長之同意而逕施工，尚難以此而認被告等彼此間有勾結、舞弊情事」；惟甲○○
、丙○○、丁○○為主管工程專業人員，明知應變更設計，縱經江世崇同意，亦應於
製作之監工日報、營繕工程結算驗收證明為詳實之記載，丁○○等竟仍依原工程契約
內容而為登載，是否構成刑法第二百十三條公務員登載不實罪？尚待深入審酌查明。
(四)系爭工程一百二十一公尺至一百三十九公尺處，原在該路段所經過之河流上游部分
設計有Ａ段駁崁五‧五公尺，乙○○等以原設計路段約第一百十八公尺處須經過胡元
貴所有私有地，原設計人陳聰進測量時誤以為胡元貴土地取得無問題，故原路段第一
百至一百五十公尺處取直線設計，使得原工程有經過胡元貴之雞舍，嗣因胡元貴反對
經過其雞舍以供開路，因此丁○○、甲○○、丙○○於徵得鄉長江世崇之同意，變更
設計，避開胡元貴私有土地，採曲線建築，將原位於河流上游之駁崁移至河流之下游
，固經證人陳進聰、胡元貴、江世崇供述在卷，惟證人林盛茂就上述情形證稱：「一
般而言，河床上游部分，河床較深，設計駁崁時駁崁要較高之深度，相反的，下游部
分的河床較淺，駁崁之高度即較淺，下游部分的駁崁高度較上游部分為小，故本工程
原設計圖一百二十一公尺至一百三十九公尺處之駁崁原設計高度為五‧五公尺（僅指
露在地面上者而言），現改為在下游設置，則實際所需之高度，應比五‧五公尺為低
，至於實際需多少公尺，因未參與設計，無法判斷，這種情形下應辦理正式變更」；
且甲○○為長濱鄉公所約僱技士、丙○○為技士、丁○○為建設課長，該項工程雖為
其主管業務，是否有權限逕行變更設計？又經過胡元貴土地事前既未徵得其免費提供
建築道路，即應編列補償費用，原工程既無此項補償費用預算之編列，而變更設計將
駁崁移至下游河床較淺處興建，因而節省工料，即應依規定變更設計，重新核算工程
費用，甲○○、丙○○、丁○○未依變更設計重新核算工程費用，逕行同意乙○○在
下游興建駁崁，且原設計駁崁高度五‧五公尺，而經第一審於八十四年十月十六日第
二次履勘現場實測結果高度為四‧五八公尺，較原設計高度少０‧九二公尺，此項應
予減少之工程費用，甲○○、丙○○、丁○○未予核算扣除，工作日報表亦未記載變
更設計之事實，仍按原工程契約為不實之登載，並予驗收發給工程款項，此項情形是
否構成刑法第二百十三條公務員登載不實罪及行為時貪污治罪條例規定之圖利罪？原
判決未審認論，殊屬違誤。(五)本件檢察官係起訴被告等犯行為時貪污治罪條例第四
條第一項第三款之經辦工程舞弊罪，原判決於理由欄說明：「查無其他積極證據足以
證明被告等有被訴對於主管之事務直接圖利之行為」，因而維持第一審諭知被告等均
無罪之判決，然就起訴不涉及圖利之經辦工程舞弊部分，何以犯罪不能證明，原判決
未予論，自有違誤。綜上，應認原判決仍有撤銷發回之原因。原判決其他有裁判上
一罪關係部分，基於審判上不可分原則，應一併發回。本件已經多次發回，應切實查
明審酌，期能定讞。
據上論結，應依刑事訴訟法第三百九十七條、第四百零一條，判決如主文。
中      華      民      國    九十二    年      一      月    二十四    日
                              最高法院刑事第一庭
                                  審判長法官  施  文  仁
                                        法官  林  永  茂
                                        法官  蕭  仰  歸
                                        法官  賴  忠  星
                                        法官  陳  世  淙
      右正本證明與原本無異
                                              書  記  官
中      華      民      國    九十二    年      一      月    二十九    日


司法院資訊處製作；財團法人民間司法改革基金會備份。
